【裁判字號】    90,上訴,2625
【裁判日期】    901025
【裁判案由】    懲治盜匪條例
【裁判全文】
臺灣高等法院刑事判決                            九十年度上訴字第二六二五號
    上  訴  人
    即  被  告  乙○○
    選任辯護人  游蕙菁
右上訴人因懲治盜匪條例案件，不服臺灣基隆地方法院九十年度訴字第一九二號，中
華民國九十年六月十五日第一審判決（起訴案號：臺灣基隆地方法院檢察署九十年度
偵字第四三四號）提起上訴，本院判決如左：
    主  文
乙○○共同意圖為自己不法所有，以強暴致使不能抗拒而取他人之物，處有期徒刑柒
年陸月。
盜匪所得新臺幣壹萬捌仟元發還被害人丁○○。
    事  實
一、乙○○與張俊憲（犯罪發覺時為現役軍人，經檢察官處分不起訴，另由軍法機關
    追訴審判）於民國八十九年十二月十九日下午三時許及晚間十一時許，先後前往
    基隆市○○○路一號五樓「星辰旅社」五○二室，探訪投宿該處之朋友丙○○、
    李秀如。及至翌（二十）日凌晨四時五十分許，乙○○因身上缺錢花用，竟向張
    俊憲提議強盜「星辰旅社」櫃台小姐之財物，經張俊憲同意後，二人即共同意圖
    為自己不法之所有，同往該旅社櫃台。迨見服務生丁○○一人於櫃台處睡覺，即
    由張俊憲將隨身攜帶所有長約五、六十公分之長刀一把交付乙○○，再由乙○○
    持長刀抵住丁○○，喝令丁○○交出櫃台內財物，張俊憲則在旁把風，致丁○○
    不能抗拒，以櫃台上鑰匙打開抽屜後，任由乙○○搶走抽屜內現金新台幣（下同
    ）一萬八千元。得手後，乙○○再將丁○○押往櫃台旁員工休息室廁所內，並將
    門旁之飲料販賣機推倒擋住門口，阻止丁○○出門，隨即與張俊憲共同搭乘電梯
    下樓逃逸。二人旋即同往基隆市○○街某通訊行，由張俊憲以贓款四千餘元購買
    行動電話一支，及以一千三百元購買配件；其餘款項則由二人共同花用一空。另
    作案使用之長刀，則由張俊憲丟棄於基隆市○○路王子飯店旁巷內水溝中。嗣因
    乙○○曾於星辰旅社住宿休息多次，丁○○已認得乙○○，並經星辰旅社清潔工
    劉李來春提及與乙○○為鄰居關係，始報警循線查獲。
二、案經基隆市警察局第一分局報請臺灣基隆地方法院檢察署檢察官偵查起訴。
    理  由
一、訊據被告即上訴人乙○○固坦承於八十九年十二月十九日下午三時許及晚間十一
    時許，與張俊憲先後前往星辰旅社五○二室探訪友人丙○○等人，及至翌日凌晨
    四時五十分許，復與張俊憲共同離去等情，然矢口否認有強盜犯行，辯稱：當時
    正要與張俊憲離開旅社時，張俊憲竟自行持刀搶劫丁○○，乃因施用海洛因不久
    ，尚未完全清醒，遂僅站在一旁觀看，後亦未與張俊憲花用搶得財物，可能因與
    丁○○認識，致遭丁○○誤認為行搶之人等語。經查：
（一）被害人丁○○向警局報案指稱：「我於八十九年十二月二十日凌晨四時五十分
      許，在基隆市○○○路一號五樓星辰旅社，遭兩名歹徒持長刀脅迫交付櫃台內
      之現金約一萬八千元左右。當時該兩名歹徒，其中一人持長刀，坐電梯上五樓
      旅社後，就由持刀之人走進櫃台內，表示不願傷害我，他們只要櫃台內東西而
      已，並問我錢放何處後，自行拿桌上鑰匙去開抽屜。當他們取走錢後，又將我
      押到員工休息室的廁所裡，並用飲料販賣機擋住廁所門不讓我出門後，才坐電
      梯逃逸。我不認識該兩名歹徒，不過其中持刀之歹徒曾來店內住宿過，見過面
      ，且旅社內之女清潔工劉李來春曾告訴我認識該名歹徒，該男子是她的鄰居。
      持刀歹徒曾至店內辦理休息約三次，均未登記年籍資料，該男子曾於來店內休
      息時，為店中清潔女工劉李來春遇到，而劉李來春也偷偷告訴我他是她的鄰居
      。．．．警方提示口卡之乙○○是強盜我財物之人沒錯。」（見基隆市警察局
      第一分局刑事案件偵查卷宗）證人劉李來春於警訊中亦證稱：「我是於八十九
      年十二月二十日五時許接獲店內櫃檯小姐丁○○通知才知道星辰旅社遭二名歹
      徒持一把長刀強盜財物約一萬八千元。我不知道我鄰人是否為強盜之歹徒，不
      過丁○○所言曾於十九日十五時許至店內五一二號房找人之男子確實是我鄰人
      沒錯。我曾見過該男子來星辰旅社住宿約三次，因為他均是休息，且我與他不
      熟，所以不清楚他的名字，不過我知道他住在基隆市○○路我家附近，即基隆
      市○○路二號二樓。警方提供口卡之乙○○就是我於十九日十五時所見到至旅
      社五一二號房找人之男性鄰人，並與我曾告訴丁○○是我鄰居之人為同一人。
      」（見基隆市警察局第一分局刑事案件偵查卷宗）再被害人丁○○於偵查中結
      稱：「八十九年十二月十九日中午時，有二位小姐及一個小孩到我們旅社開房
      間休息，約下午三時左右，乙○○來了，他因為欠旅社錢，所以他用外套將頭
      蓋住要進來時，我阻止他，後來他說他要找五一二號房的小姐，該小姐願意幫
      他付錢，所以我讓他進去。下午五、六時，又有另一位男子進來要找他們，他
      們當日進進出出的，乙○○來我旅社住了很多次，所以我未防備他，一直到凌
      晨三時多，乙○○及另一男子及大肚子的女子帶小孩一起下樓，．．．約過了
      二十分鐘，乙○○又與另外一個男子上樓，我以為他們要上來睡覺，我即未理
      他們，並在櫃檯睡覺，後來乙○○拿刀架住我的脖子，我說你這樣太過分，他
      說他被迫的，他不會傷害我，只是要我的東西，他要我拿鑰匙打開抽屜，他即
      將裡面的錢約一萬八千元左右拿走，並且將我推進洗手間，然後用飲料販賣機
      壓住門後即跑掉，當時與他一起來的男子站在旁邊看，乙○○得手後，迅速要
      那男子按住電梯，等我被關在洗手間後，他們即迅速離開。」（見九十年度偵
      字第四三四號卷第二九頁背面）及至原審調查時亦結稱：「當天差不多中午的
      時候，先有兩個女生帶了一個小孩子要來休息到下午五、六點的時候，乙○○
      有來旅社，因為之前他有欠旅社房租錢，所以我認得他，當時我就先讓他住宿
      ，後來到了半夜的時候，庭上二人（即被告與張俊憲）與一位女的下樓去，我
      以為他們是要去宵夜，後來他們再回來進房後不，被告乙○○就又來櫃檯，並
      以刀子約有一尺多長押住我的胸口，要我將抽屜打開，自己伸手去拿抽屜的錢
      ，另一位（指張俊憲）當時都站在旁邊沒有靠過來，後來乙○○拿了錢之後，
      就叫他趕快按住電梯下樓，乙○○將我押至化妝室，並以飲料機堵住門口後就
      跑掉了，後頭至尾刀子都是乙○○拿的。」（見原審卷第五○頁）迨至本院調
      查時仍證稱：「因乙○○常常到我旅社住宿，住宿時他有拿身分證給我登記所
      以我認識他。我自四、五年前就在基隆市○○○路一號星辰旅社服務，擔任櫃
      台小姐，但現在因這個案子而離職了。乙○○在案發前去星辰旅社投宿好幾次
      了。八十九年十二月二十日凌晨四點多我被人用刀子架住脖子，將櫃台的抽屜
      打開拿走新台幣一萬八千元，當時有兩人在櫃台，一個是乙○○，他拿著刀子
      面對著我，另一個站在旁邊，乙○○用刀子架住我上身說我不會傷害你，我只
      是要你的東西而已，並問我錢放在哪裡，我說放在抽屜，他又接著問鑰匙在哪
      裡，於是我打開抽屜，他就將錢拿走了，另一個站在旁邊都沒動，待錢拿到手
      之後，乙○○叫他趕快按電梯逃走。我確定當天拿刀架住我的人是在庭的這位
      被告（即乙○○）當時乙○○的精神狀況不怎麼好，因為那天他來我們旅社進
      入房間後，就沒看到他出來，他朋友有來找他，後來他朋友要出去時他有跟著
      出去，他問說我女朋友在哪裡，我說她不是在裡面嗎，我問乙○○他朋友要去
      哪裡，他說他們四個人要去買東西，我說好，約半個鐘頭乙○○上來，之後就
      面對面向我說可不可以請問一下問話，我回答說什麼事，他突然拿刀出來架住
      我的上身，我問他你在幹什麼，他說我不會傷害你，我只是要拿你的東西而已
      ，因當時是面對面所以我不可能會看錯。」（見本院九十年十月二日訊問筆錄
      ）按被害人丁○○因被告曾多次至星辰旅社投宿，已能認得被告外貌，且於案
      發後即向劉李來春告知遭曾多次來旅社投宿之『被告』搶劫。而劉李來春因曾
      見被告前來住宿，乃向被害人表示與被告為鄰居關係，被害人並於警訊中明確
      指認警員提示口卡之被告係行搶之人，顯見被害人指稱遭被告持刀搶劫應與事
      實相符。再被害人於警訊、偵查、原審及本院始終指訴被告係持刀行搶之人，
      所稱「遭被告以刀架住身體，被告表示不會傷害人，只要櫃台財物，並依被告
      指示以櫃檯上鑰匙打開抽屜，再任由被告取走現款，復遭被告押至洗手間內，
      被告另以飲料販賣機擋住廁所門後逃逸」等情節，亦均大致相符，足見被害人
      就遭搶經過記憶清楚。尤以被害人於本院明確指稱「當時係與被告面對面，不
      可能會看錯被告」，益見被害人所稱遭被告持刀行搶確屬實情。被告辯稱：當
      時係張俊憲自行持刀搶劫，因與丁○○認識，係丁○○誤認行搶之人，要無可
      採。
（二）同案被告張俊憲於九十年一月十九日憲兵隊訊問中供稱：「因為乙○○說他沒
      有錢過日子，提議要搶櫃台小姐的錢，我說好，怕什麼。就與他一起由旅社房
      間五一二室（應為五○二室）走到櫃台，我拿出刀子押住櫃台小姐，說把錢拿
      出來，我只要錢。後把刀子交給乙○○，他一手拿刀，一手抓抽屜裡的錢放入
      口袋，我在旁看著櫃台小姐。乙○○拿到錢後，我們就把櫃台小姐押進旁邊房
      間內後把門關上，乙○○就推倒門口的飲料販賣機擋住門口，我們就趕緊按電
      梯逃逸。當時作完案後，我們跑至仁一路王子飯店旁巷子內，把刀子丟在那裡
      ，搭計程車離開。錢已經花在住旅社、買行動電話、吃飯花光了。錢放在乙○○身上，我們一起花用。」（見九十年度偵字第四三四號卷第二四頁）依張俊
      憲於憲兵隊訊問所供，案發時係被告提議搶劫，張俊憲並將長刀交付被告行搶
      。雖張俊憲供稱「我拿出刀子押住櫃台小姐，說把錢拿出來，我只要錢。後把
      刀子交給乙○○，他一手拿刀，一手抓抽屜裡的錢放入口袋」，核與被害人指
      稱自始即由被告一人持刀行搶情節不符。惟本件案發前被害人已認得被告外貌
      ，復遭被告持刀當面行搶，被害人自無誤認之可能，已如前述。而依證人丙○○於警訊中證稱：「我不知道何人持刀強盜櫃檯小姐財物，但當天張俊憲有帶
      一支刀子來旅社，是類似開山分，長長彎彎的。」（見基隆市警察局第一分局
      刑事案件偵查卷宗）且張俊憲亦坦承將長刀交付被告行搶，顯見本件應係被告
      與張俊憲共謀搶劫後，由張俊憲將隨身攜帶之長刀於搶劫前交付被告，再由被
      告持刀向被害人行搶無疑。張俊憲供稱先以長刀押住被害人，雖可能因被害人
      遭被告與張俊憲行搶前，正於熟睡中，迨於被告架住身體時始告醒來，致未能
      目睹曾遭張俊憲持長刀架住之事，然此部分既僅有張俊憲一人自白，並無其他
      證據足資佐證，自屬無法證明。
（三）雖張俊憲於原審調查時供稱：「八十九年十二月二十日是我自己一個人去星辰
      旅社內搶奪被害人金錢，因為當時我在逃亡，身上沒有錢，我知道乙○○住宿
      星辰旅社內，所以我去找他看看能不能借點錢用，他當時說他沒有錢，我就起
      歹念，說要去行搶，他當時還勸我，他身體狀況不好，我將他扶到走廊旁邊，
      然後我就拿刀子去搶被害人丁○○，刀子是我帶去的，我後來把刀子丟棄在王
      子飯店旁邊的水溝裡，當時我搶了有一萬多元，後來我有問乙○○要去那裡，
      他說要去找朋友，我們就分開，他沒有分到錢，搶來的錢都是我用掉的，丁○○也是我將她關到化妝室。我有拿搶來的錢去買手機，因為乙○○的證件在我
      身上，所以我才用他的名義去辦理。」（見原審卷第五一、五二頁）惟被害人
      於案發時僅認得被告外貌，並不知被告姓名、住居所，復與被告毫無怨隙；而
      與張俊憲則素不相識，自無誣指被告或偏袒張俊憲之必要。設本件係由張俊憲
      持刀搶劫，被害人應無自始至終堅指遭被告持刀行搶之理。再依張俊憲供稱「
      我就起歹念，說要去行搶，他當時還勸我，他身體狀況不好，『我將他扶到走
      廊旁邊』，然後我就拿刀子去搶被害人丁○○，．．．搶了有一萬多元，後來
  我有問乙○○要去那裡，他說要去找朋友，『我們就分開』」，亦與被告於偵
      查中供稱：「張俊憲拉我要一起走，『我跟著他走』，突然間他就走到櫃台，
      拿出一支刀子出來，刀子他從何處拿出來我也不知道，他拿刀子抵在老板娘胸
      前，要她將錢拿出來，老板娘將錢丟在櫃檯上，『張俊憲叫我拿錢，並且將老
      板娘押到小儲藏室，推倒販賣機抵住門口，然後我們二人就到遠東戲院附近去
      買手機，他買一支手機，我用我身分證辦門號』。」（見偵查卷第一四頁背面
      ）等情不符。顯見張俊憲於原審所稱，要屬迴護被告之詞，不足憑信。
（四）被告另辯稱：案發後與張俊憲共同前往基隆市○○街某通訊行，由張俊憲購買
      手機一支，自己則申請五個門號，遂獲贈送一支手機，並非以贓款購得，同時
      提出台灣大哥大股份有限公司電信費（存根聯）五張為證。惟張俊憲於憲兵隊
      訊問中供稱：「因為乙○○說他沒有錢過日子，提議要搶櫃台小姐的錢，我說
      好．．．當時作完案後，我們跑至仁一路王子飯店旁巷子內，把刀子丟在那裡
      ，搭計程車離開。錢已經花在住旅社、買行動電話、吃飯花光了。錢放在乙○○身上，我們一起花用。」（見九十年度偵字第四三四號卷第二四頁）被告於
      偵查中亦坦承：「張俊憲叫我拿錢，並且將老板娘押到小儲藏室，推倒販賣機
      抵住門口，然後我們二人就到遠東戲院附近去買手機，他買一支手機，我用我
      身分證辦門號。」（見偵查卷第一四頁背面）依被告及張俊憲上開所供，被告
      係與張俊憲共謀行搶，並依張俊憲指示強取被害人財物，再將被害人押至儲藏
      室，復推倒販賣機抵住門口，犯後亦共同花用搶得款項。縱被告當時未以贓款
      購買手機，亦無解於被告成立之搶劫犯行。
（五）至被告聲請傳訊張俊憲，惟張俊憲於憲兵隊訊問中坦承與被告共同行搶，及至
      原審卻改稱係自行搶劫，已見張俊憲無意供出實情。況張俊憲再經本院傳訊到
      庭，倘供稱係與被告共同行搶，益見被告確有本件搶劫犯行；若供稱係單獨行
      搶，則經本院查明係迴護被告之詞，不足憑信，足見被告聲請再次傳訊張俊憲
      ，核無必要。另被告聲請傳訊丙○○、甲○○證明被告當時因施用毒品海洛因
      ，神志未清，已無法為本件搶劫犯行。惟被告於偵查中供稱：「張俊憲拉我要
      一起走，我跟著他走，．．．他拿刀子抵在老板娘胸前，要她將錢拿出來，老
      板娘將錢丟在櫃檯上，張俊憲叫我拿錢，並且將老板娘押到小儲藏室，推倒販
      賣機抵住門口，然後我們二人就到遠東戲院附近去買手機，他買一支手機，我
      用我身分證辦門號。」則被告案發時既能與張俊憲一同行走，並依張俊憲指示
      拿取現款，復將販賣機推倒抵住門口，再與張俊憲同去購買手機，顯見被告當
      時神智清楚，並無精神耗弱或喪失之情形。被告聲請傳訊丙○○、吳震字，自
      無必要。
三、核被告所為，係犯懲治盜匪條例第五條第一項第一款之盜匪罪。被告與張俊憲間
    ，有犯意聯絡及行為分擔，均為共同正犯。原審據以論罪科刑，固非無見。惟懲
    治盜匪條例於四十六年六月五日修正公布，刪除第八條施行期間一年及第十條依
    特種刑事案件訴訟條例審理之規定，其原第九條改為第八條，第十一條改為第九
    條。修正前本條例全部內容，曾經立法院民刑商法委員會審查，認尚有繼續沿用
    之必要，始改採為新法之全部條文，並重新調整條次，形式上雖是「修正」，實
    質上係明白確認本條例已從臨時性舊法改制為常態性之刑事特別法，等同於制定
    新法。則該條例重新立法之合法性，自不因修正前曾施行期滿始以命令展期而有
    影響（最高法院八十八年度台上字第三○九八號判決參照）。原審竟認該條例業
    已失效，尚有未洽。公訴人上訴指摘及此，為有理由。被告上訴意旨，否認犯罪
    ，雖無理由。然原判決既有可議，自應由本院將原判決撤銷改判。爰審酌被告犯
    罪動機、目的、手段、所生危害及犯罪後態度等一切情狀，量處如主文第二項所
    示之刑，以示懲儆。再本件雖係被告提起上訴，然原審因適用法條不當，本院自
    得諭知較原審為重之刑。另被告等搶得被害人財物一萬八千元，依法應發還被害
    人丁○○。至被告供本件犯罪所用之張俊憲所有長刀一把，業經張俊憲丟棄滅失
    ，已據被告供明在卷，故不另為沒收之諭知，併此敘明。
據上論斷，應依刑事訴訟法第三百六十九條第一項前段、第三百六十四條、第二百九
十九條第一項前段、第三百七十條但書，懲治盜匪條例第五條第一項第一款、第七條
第一項，刑法第二十八條，判決如主文。
本案經檢察官李良忠到庭執行職務。
中      華      民      國      九十      年      十      月   二十五   日
                              臺灣高等法院刑事第十四庭
                                  審判長法  官  陳  祐  輔
                                        法  官  蔡  國  在
                        法  官  陳  國  文
右正本證明與原本無異。
如不服本判決應於收受送達後十日內向本院提出上訴書狀，其未敘述上訴之理由者並
得於提起上訴後十日內向本院補提理由書（均須按他造當事人之人數附繕本）。
                                        書記官  蔡  棟  樑
中      華      民      國    九十    年      十      月    二 十 五    日
附錄：本案論罪科刑法條全文
懲治盜匪條例第五條第一項第一款：
有左列行為之一者，處無期徒刑或七年以上有期徒刑：
一、意圖為自己或第三人不法所有，以強暴、脅迫、藥劑、催眠術或他法，致使不能
    抗拒，而取他人之物或使其交付者。
二、發掘墳墓而盜取殮物者。
三、藏匿或包庇盜匪者。
前項第一款之未遂犯罰之。
預備犯第一項第一款之罪者，處一年以下有期徒刑。


司法院資訊處製作；財團法人民間司法改革基金會備份。
